臺灣高等法院民事判決　　　　　　　　　　　　　　　九十三年度上國易字第七號
　　上　訴　人　台北縣五股鄉公所
　　法定代理人　鄭漢騰
　　訴訟代理人　連耀霖律師
　　被上訴人　　乙○○○
　　　　　　　　甲○○
　　右二人共同
　　訴訟代理人　謝耀明
當事人間請求國家賠償事件，上訴人對於中華民國九十三年二月十九日臺灣板橋地方
法院九十一年度國字第一三號第一審判決提起上訴，本院於九十三年十月十二日言詞
辯論終結，判決如下：
    主    文
上訴駁回。
第二審訴訟費用由上訴人負擔。
    事    實
甲、上訴人方面：
一、聲明：
  (一)原判決關於命上訴人給付乙○○○逾新台幣二十五萬八千五百四十一元部分；命
    上訴人給付甲○○逾新台幣三十六萬八千四百二十二元部分；及該部分之利息、
    訴訟費用、命假執行之聲請均廢棄。
  (二)右廢棄部分，被上訴人在第一審之訴及假執行之聲請均駁回。
二、陳述：除與原判決記載相同者，茲引用之外，補稱：
  (一)就被上訴人乙○○○喪失勞動能力之損失及精神慰撫金部分：
    1.乙○○○雖經台大醫院鑑定已達失智之診斷標準。惟其於九十年間向內政部社
      會司申請身心障礙手冊，障礙類別為「痴證」，障礙等級為「輕度」，並於九
      十年六月一日鑑定在案，與台大醫院之鑑定差距甚大，原判決未予審酌，逕以
      台大醫院之鑑定為依據，難謂合法。
    2.原判決命上訴人給付乙○○○精神慰撫金五十萬元，實屬過高。上訴人認依其
      情形，以二十萬元較為適當。
  (二)就被上訴人甲○○之精神慰撫金部分：
    原判決命上訴人給付甲○○精神慰撫金一百萬元，實屬過高。上訴人認依其情形
    ，以三十萬元較為適當。
乙、被上訴人方面：
一、聲明：上訴駁回。
二、陳述：除與原判決記載相同者，茲引用之外，補稱：
  (一)被上訴人乙○○○確實有從事攤販工作，又內政部身心障礙手冊是於九十年間依
    長庚醫院之病例所做的認定，台大醫院是本件審理時，依法院囑託所做的鑑定，
    台大醫院之鑑定時間在後，比較符合事實（參見本院卷第二十九頁準備程序筆錄
    ）。
  (二)被上訴人乙○○○於車禍發生以前擺攤販，每月收入五、六萬，現因殘障無法工
    作，無其他不動產。另被上訴人甲○○於事故發生時，才五個月大，現在四歲多
    ，發育遲緩，理解力比較差，走路常跌倒。（參見本院卷第三十九頁準備程序筆
    錄）。
    理    由
壹、程序方面：
一、按依國家賠償法請求損害賠償時，應先以書面向賠償機關請求之；賠償機關拒絕
    賠償時，或自開始協議之日起逾六十日協議不成立時，請求權人得提起損害賠償
    之訴，國家賠償法第十條第一項及第十一條第一項前段分別定有明文。本件被上
    訴人於九十年三月十六日以書面向上訴人請求，兩造於九十年五月十日協議不成
    立，此有被上訴人所提國家賠償請求書、台北縣五股鄉公所國家賠償事件協議紀
    錄、台北縣五股鄉公所九十年五月十日九十北縣五秘字第六○一八一號國家賠償
    事件協議不成立證明書影本各一件為憑，被上訴人提起本件訴訟自屬合法。
二、本件被上訴人曾於台灣高等法院九十一年度交上易字第四三０號廖萬民被訴業務
    過失傷害刑事案件審理中，基於侵權行為法律關係，對於訴外人廖萬民及本件被
    告即上訴人提出刑事附帶民事訴訟，台灣高等法院刑事案件判決時，併將刑事附
    帶民事訴訟於九十一年一月十一日以九十年度重交附民字第三七號裁定移送台灣
    高等法院民事庭，由該院民事庭以九十一年度重訴字第二八號侵權行為損害賠償
    事件審理，嗣經台灣高等法院以訴外人廖萬民駕駛前揭垃圾車與被上訴人蔡美鈴
    所駕車輛發生車禍，顯係公務員於執行職務行使公權力時，因故意或過失不法侵
    害人民之權利，僅得依國家賠償法規定，向上訴人五股鄉公所請求損害賠償，而
    不得依民法規定向上訴人請求，故認被上訴人之起訴不合法，而裁定駁回被上訴
    人之訴，此業經原審調取台灣高等法院民事庭以九十一年度重訴字第二八號侵權
    行為損害賠償事件案卷查閱屬實。而本件被上訴人係基於國家賠償法規定，請求
    上訴人賠償，兩者訴訟標的不同，並無重複起訴情形，合先敘明。
三、被上訴人甲○○之父母為謝耀明、蔡美鈴，惟謝耀明、蔡美鈴已於九十一年一月
    二十九日離婚，雙方並約定被上訴人甲○○由謝耀明監護，業據謝耀明提出離婚
    協議書、
    代理人僅列父謝耀明。
四、被上訴人乙○○○於原審請求上訴人給付一百四十六萬零二百九十一元，甲○○
    則請求一百十二萬四千三百二十二元，原審判命上訴人應給付乙○○○一百零三
    萬一千二百六十九元，應給付甲○○一百零六萬八千四百二十二元，乙○○○、
    甲○○就敗訴部分均未上訴，上訴人就敗訴部分，則僅就乙○○○逾二十五萬八
    千五百四十一元部分，就甲○○逾三十六萬八千四百二十二元部分聲明不服，故
    關於兩造未上訴部分均已確定，併予敘明。
貳、實體方面：
一、被上訴人主張訴外人廖萬民係上訴人所屬清潔隊垃圾車駕駛員，於八十九年十二
    月六日二十一時零五分許，駕駛車號三Ｆ─四九九號垃圾車，沿台北縣五股鄉○
    ○路往五股方向行駛，行經台北縣五股鄉○○路○段三九號前下坡路段，原應注
    意車前狀況，及車輛行經坡路時應減速慢行，作隨時停車之準備，又在市區道路
    ，行車速不得超過時速四十公里，而依當時情形，並無不能注意之情事，竟疏未
    注意及此，猶貿然以時速約五十公里以上之速度行駛，因駕駛不當致該車擦撞安
    全島而煞車不及駛入對向車道內，致該垃圾車左前方撞擊對向車道由一審原告蔡
    美鈴所駕駛、搭載被上訴人乙○○○及被上訴人甲○○之車號Ｖ二─六００一號
    自用小客車左方，造成被上訴人乙○○○當時受有頭部外傷合併裂傷及外傷性腦
    出血之傷害，且因中樞神經系統機能遺存有顯著障礙，已對其身體造成重大不治
    之傷害，及造成被上訴人甲○○則受有頭部外傷合併外傷性蜘蛛膜下腦出血之傷
    害。訴外人廖萬民刑事部分，業經原法院九十年度交易字第四五七號、台灣高等
    法院九十一年度交上易字第四三０號刑事判決判處業務過失致重傷罪刑確定在案
    等事實，為上訴人所不爭執，並經原審調取台灣高等法院九十一年度交上易字第
    四三０號刑事案卷全卷查閱屬實，堪信為真實。
二、按公務員於執行職務行使公權力時，因故意或過失不法侵害人民自由或權利者，
    國家應負損害賠償責任，國家賠償法第二條第二項前段定有明文。上訴人對於訴
    外人廖萬民為其所屬公務員，於前揭時、地，於執行職務時，因過失不法侵害被
    上訴人乙○○○、甲○○致身體受有前開傷勢等事實，均未予爭執，則上訴人依
    國家賠償法第二條第二項前段規定，自應負損害賠償責任。另依國家賠償法第五
    條「國家損害賠償，除依本法規定外，適用民法規定」規定，是被上訴人主張上
    訴人應依前揭國家賠償法及民法侵權行為規定，負損害賠償責任，洵屬有據。
三、按因故意或過失，不法侵害他人之權利者，負損害賠償責任。不法侵害他人之身
    體或健康者，對於被害人因此喪失或減少勞動能力或增加生活上之需要時，應負
    損害賠償責任。不法侵害他人之身體、健康、名譽、自由、信用、隱私、貞操，
    或不法侵害其他人格法益而情節重大者，被害人雖非財產上之損害，亦得請求賠
    償相當之金額。民法第一百八十四條第一項前段、第一百九十三條第一項、第一
    百九十五條第一項前段分別定有明文。玆就被上訴人請求之損害賠償項目及金額
    論列如下：
  (一)關於被上訴人乙○○○之請求部分：
    1.醫療費用及看護費用：
      此部分原審判准醫療費用四萬三千三百四十一元及看護費用一萬五千二百元，
      上訴意旨就此部分未再爭執，應予准許。
    2.喪失勞動能力損失：
      (1)被上訴人乙○○○主張於車禍受傷前，係於板橋市港德臨時攤販集中市場經
        營小吃攤，已據提出其提出列名在上之「板橋市港德臨時攤販集中區日常營
        業攤販清查登記名冊」影本一件為憑，堪認其車禍前確有工作。且其因所受
        前揭傷勢及遺存後遺症所喪失之勞動能力比例如何，亦經本院送請國立台灣
        大學醫學院附設醫院鑑定結果認：「(一)乙○○○具冷漠症狀之心理病理表現
        。(二)多種認知功能缺損，包括對地點、時間及個人資料的定向感喪失，以及
        注意力、記憶力、命名能力、執行功能『主要為語言流力與推理能力』、視
        覺建構能力、及手部靈巧度。(三)綜合上述兩項功能障礙及乙○○○社交與工
        作能力退化，顯示其已達失智症之診斷標準，其可能原因為八十九年的頭部
        創傷所致。」、「根據本院神經精神高級大腦皮質功能檢查量表顯示，乙○
        ○○呈現多種認知功能缺損現象，簡易心智檢查為９／３０，已達失智症之
        診斷標準，其永久喪失勞動能力之比例達７０％」，此有該院九十二年十一
        月二十七日（九十二）校附醫秘字第九二００二一二八一一號函、九十二年
        十二月十九日（九十二）校附醫秘字第九二００二一三六七０號函各一份存
        卷可憑。被上訴人乙○○○雖主張其每月收入約二萬五千元，但未提出證明
        ，本院以現行基本工資每月一萬五千八百四十元為計算標準，則其一年薪資
        應為十九萬零八十元，減少百分之七十勞動能力，每年所受損害為十三萬三
        千零五十六元。被上訴人乙○○○係三十三年十月一日出生，自八十九年十
        二月十五日（出院後之翌日）起算至年滿六十歲即九十三年十月一日退休止
        ，尚有三年九月又十三日之工作時間，依霍夫曼式計算法扣除中間利息（首
        期給付不扣除中間利息）計算其因減少勞動能力損失得請求一次給付之金額
        核計為四十七萬二千七百二十八元【計算方式為：｛133056 X 2.00000000
        ＋（ 133056X0.00000000）×0.00000000｝＝472727.0000000000。其中
        2.00000000為年別單利5%第3年霍夫曼累計係數，0.00000000為未滿一年日
        數折算年數之比例，0.00000000為年別單利5%第4年霍夫曼單期係數。採四
        捨五入，元以下進位】。逾此範圍之請求，並非有理。
      (2)上訴意旨雖稱：乙○○○雖經台大醫院鑑定已達失智之診斷標準。惟其於九
        十年間向內政部社會司申請身心障礙手冊，障礙類別為「痴證」，障礙等級
        為「四級輕度」，致殘原因係「疾病」、職業無，並於九十年六月一日鑑定
        在案，與台大醫院之鑑定差距甚大，原判決未予審酌，逕以台大醫院之鑑定
        為依據，難謂合法云云，惟查：
        關於乙○○○於本件車禍前，有無從事工作乙節，經本院向台北縣板橋市
          公所函查，據覆「經本所人員前往本市港德臨時攤販集中區向其張管理主
          任長燦先生查詢結果，由其出示板橋市港德臨時攤販集中區日常營業攤販
          清查登記名冊中，詳載乙○○○女士於民國七十四年三月十九日登記在此
          營業無誤。該女士車禍發生後，暫停營業期間，張管理主任亦曾前往其住
          家表達慰問關切。」有該所九十三年七月十六日北縣板市場字第09300464
          74號函附卷可稽（本院卷第五二頁），足見乙○○○於車禍發生前確有從
          事工作，並非無業，內政部社會司之身心障礙手冊資料記載乙○○○「職
          業無」，顯與事實不符。
        又本件車禍發生於八十九年十二月六日，乙○○○受傷成殘廢後，於九十
          年間向內政部申請身心障礙手冊，其上固記載致殘原因「疾病」、障礙類
          別「痴證」、障礙等級「輕度」，惟當時鑑定日期為九十年六月十一日（
          見本院卷第三五頁），本件訴訟繫屬後，因上訴人對乙○○○傷殘之原因
          爭執，原審乃囑託台大醫院鑑定，經台大醫院於九十二年十一月二十七日
          函覆鑑定結果，認乙○○○已達失智之診斷標準，且其可能原因係八十九
          年之頭部創傷所致（見原審卷第二０四、二０七頁台大醫院函），查台大
          醫院之鑑定報告較前揭內政部身心障礙之鑑定為晚，且係依法院之囑託為
          鑑定，自較為可採，故上訴人此部分抗辯，亦不足採，
    3.精神慰撫金：
      被上訴人乙○○○因此次車禍，身體受有頭部外傷併蜘蛛膜下腔出血及頭皮裂
      傷，且因此造成明顯之頭部外傷後遺症如健忘、失眠、易怒等，及輕度痴症情
      形（有前開長庚醫院診斷證明書、函文及被上訴人乙○○○之身心障礙手冊足
      憑），本院審酌上訴人為公法人，被上訴人乙○○○為國小畢業（見台灣高等
      法院九十一年度重訴字第二八號卷第一百四十二頁），原係從事市場經營小吃
      攤販，受傷後無法再從事工作，對其就業及家庭生活影響至大，現並因此已達
      於失智症標準（詳台大醫院前開鑑定結果函文），精神上所受痛苦自當甚鉅等
      情，認被上訴人乙○○○請求精神慰撫金五十萬元，尚稱合理，應予准許。上
      訴意旨主張慰撫金應減為二十萬云云，不足採。
    4.依上，被上訴人乙○○○得請求賠償之金額共計一百零三萬一千二百六十九元
      。
  (二)關於被上訴人甲○○之請求部分：
    1.醫療費用及看護費用部分：
　    此部分原審判准醫療費用四萬三千七百二十二元，看護費用二萬四七千百元，
      上訴意旨就此部分未再爭執，應予准許。
    2.精神慰撫金：
      被上訴人甲○○係八十九年六月二十一日出生，有年籍資料在卷可查。其於事
      發時年齡尚未滿六個月，仍處於身體及腦部智力發展之重要階段，因車禍致頭
      部受傷，住進加護病房，嗣雖病情穩定，但仍遺留有運動、發育遲緩及個性較
      急躁等後遺症，對其日後身體是否得正常健全發展及對其一生就學、工作、家
      庭等影響程度，衡情其所受之精神損害痛苦程度當為至鉅。本院審酌上訴人為
      公法人，被上訴人甲○○當時所受頭部外傷合併外傷性蜘蛛膜下腦出血之傷勢
      及上揭情形，認被上訴人甲○○請求精神慰撫金一百萬元，尚稱允適，應予准
      許。
    3.依上，被上訴人甲○○所得請求賠償之金額共計一百零六萬八千四百二十二元
      。
四、綜上所述，被上訴人乙○○○、甲○○基於國家賠償法及民法侵權行為法律關係
    ，被上訴人乙○○○請求上訴人給付一百零三萬一千二百六十九元、被上訴人甲
    ○○請求上訴人給付一百零六萬八千四百二十二元部分，及均自起訴狀繕本送達
    翌日即九十一年十二月十三日起至清償日，按年息百分之五計算之法定遲延利息
    ，為有理由，應予准許。逾此範圍之請求，則非有據，應予駁回。原審判命上訴
    人應分別給付被上訴人乙○○○、甲○○一百零三萬一千二百六十九元、一百零
    六萬八千四百二十二元及其法定遲延利息，並依兩造之聲請准供擔保為附條件准
    、免假執行之宣告，於法並無不合。上訴意旨指摘原判決不當，求予廢棄，為無
    理由，應予駁回。
五、本件事證已臻明確，兩造其餘之攻擊防禦方法及未經援用之證據，經本院斟酌後
    ，認為均不足以影響本判決之結果，自無逐一詳予論駁之必要，併此敘明。
六、據上論結，本件上訴為無理由，依民事訴訟法第四百四十九條第一項、第七十八
    條，判決如主文。
中　　　華　　　民　　　國　　九十三　　年　　　十　　　月    二十六　　日
                              民事第一庭
                                  審判長法  官  尤  豐  彥
                                        法  官  湯  美  玉
                                        法  官  陳  金  圍
右正本係照原本作成。
不得上訴。
中　　　華　　　民　　　國　　九十三　　年　　　十 　　 月    二十七　　日
                                        書記官　章  大  富
